臺灣高等法院刑事判決　　　　　　　 99年度交上易字第213號
上　訴　人
即　被　告　池雙慶
選任辯護人　黃聖展律師
　　　　　　池泰毅律師
上列上訴人因過失傷害案件，不服臺灣臺北地方法院98年度交易
字第482號，中華民國99年6月18日第一審判決（起訴案號：臺灣
臺北地方法院檢察署98年度調偵字第733號），提起上訴，本院
判決如下：
    主  文
原判決撤銷。
池雙慶因過失傷害人，處有期徒刑參月，如易科罰金，以新臺幣
壹仟元折算壹日。
    事  實
一、池雙慶於民國97年12月15日11時37分許，駕駛車號6E-6068
    號自用小客車（下稱本件自小客車），沿臺北市○○區○○
    街雙向道路由南往北方向行駛（即往南海路方向），途經牯
    嶺街5巷口時，適有李菊枝騎乘車號5HF-558號重型機車（下
    稱本件重型機車）在其車頭之右前方同向行駛，池雙慶明知
    駕駛人於汽車行駛時，應注意車前狀況及兩車併行之間隔，
    以隨時採取必要之安全措施，而當時天候為陰、有日間自然
    光線、柏油路面乾燥、無缺陷及障礙物、視距良好，亦無不
    能注意之情事，而李菊枝騎乘本件重型機車原行駛於靠近牯
    嶺街車道右方停車格之車道，其未注意周遭車輛行進態動即
    左後方有同向行駛之池雙慶所駕駛之本件自小客車接近，因
    擬左轉而向左偏行，池雙慶因未注意及此車前狀況，仍貿然
    向前行駛，未與李菊枝所騎乘之本件重型機車保持安全間隔
    ，池雙慶所駕駛本件自小客車於與李菊枝騎乘之本件重型機
    車併行時，其自用小客車右前輪上方葉子板部位擦撞及李菊
    枝所騎乘前開重型機車之左車把部位（含煞車把手），而李
    菊枝於情急之下，欲向右閃避，然僅按下右車把之前輪煞車
    把手，致所騎乘之本件重型機車僅前輪煞停，後輪仍繼續驅
    動，因而失控造成左車身倒地，其間，本件重型機車並以順
    時鐘方向向前旋轉約150度，在停倒後，其車頭反朝向牯嶺
    街南向方向。李菊枝復因慣性作用，飛離本件重型機車，在
    安全帽脫落後，頭部撞及地面，受有外傷性顱骨骨折併左側
    硬腦膜上、下血腫及腦內出血、臉部擦傷等傷害。池雙慶於
    車禍肇事後，即請求在場之民眾代為向警方報案，而自首為
    肇事人接受法院裁判。
二、案經被害人李菊枝訴由臺北市政府警察局中正第二分局報告
    臺灣臺北地方法院檢察署檢察官偵查起訴。
    理  由
壹、證據能力部分
一、按被告以外之人於審判外之言詞或書面陳述，除法律有規定
    者外，不得作為證據，刑事訴訟法第159條第1項固有明文。
    惟被告以外之人於審判外之陳述，經當事人於審判程序同意
    作為證據，法院審酌該言詞陳述或書面陳述作成時之情況，
    認為適當者，亦得為證據；當事人、代理人或辯護人於法院
    調查證據時，知有上開刑事訴訟法第159條第1項不得為證據
    之情形，而未於言詞辯論終結前聲明異議者，視為有前項之
    同意，刑事訴訟法第159條之5亦有明文。
二、本件判決所引用認定被告犯罪事實之被告以外之人於審判外
    之陳述，雖屬傳聞證據，惟上訴人即被告池雙慶之選任辯護
    人除對道路交通事故調查報告表（一）、（二）及道路交通
    事故現場圖等證據，爭執其證據能力外，檢察官、被告及其
    選任辯護人，於本院100年11月2日審判期日，對其他傳聞證
    據之證據能力並無爭執，迄於言詞辯論終結時，亦未異議（
    見本院100年11月2日審判筆錄第5至10頁），本院審酌各該
    證據作成之情況，無非法取證或證明力明顯偏低之瑕疵，認
    以之作為證據，應屬適當，依前揭法條規定，認有證據能力
    。
三、查案內道路交通事故調查報告表（一）、（二）及道路交通
    事故現場圖（見臺灣臺北地方法院檢察署98年度偵字第9663
    號偵查卷第13、20、21頁），為警察機關依據道路交通事故
    處理辦法第10條之規定，對於道路交通事故現場，進行勘察
    、蒐證與詢問關係人所製作之道路交通事故現場圖與調查表
    ，其係司法警察依其現場之見聞而記載之書面勘察報告，性
    質上雖具有與勘驗書面相同之特徵，但因其非屬刑事訴訟法
    所規定之勘驗，自仍應受傳聞法則之規範，而該勘察報告屬
    於個案性質，不具備例行性之要件，惟我國刑事訴訟法第15
    9條之1至159條之5等傳聞例外規定，係參考日本刑事訴訟法
    而訂定，參照該國刑事訴訟法第321條第3項之規定，得使該
    書面報告之製作者在審判庭受詰問或訊問，具結陳述該書面
    係據實製作，亦即賦予被告就證據適格有反對詰問之機會，
    於具有可信之情況而承認其證據能力（最高法院100年度臺
    上字第4429號判決意旨參照）。查被告雖爭執卷附道路交通
    事故調查報告表（一）、（二）及道路交通事故現場圖之證
    據能力，惟核該書面調查報告係警員依車禍現場狀況製作之
    文書，而製作該調查報告之林大友警員業於原審99年4月20
    日審判期日到庭具結作證，使被告及其辯護人就其製作過程
    及記載內容有反對詰問之機會，本院審酌林大友警員於本件
    車禍事故發生前，與被告及被害人均素不相識，遑論有特別
    之恩怨關係，其當無偏袒迴護任何一方之不正動機與誘因，
    並具結證稱其擔任交通分隊員警20餘年，本件交通事故調查
    報告表（一）、（二）之現場圖及蒐證照片均為其親自按現
    場情形製作拍攝，關於照相、現場測位、詢問被告之處理均
    依處理一般交通事故之標準流程作業等情（見原審卷三第47
    頁、49頁背面、50頁），足認前述書面陳述，其作成過程具
    有可信之情況擔保。鑑於本件交通事故調查報告表（一）、
    （二）及道路交通事故現場圖等證據，對於本件車禍發生經
    過及被告有無過失之待證事實，具有重要關聯性，無任何不
    適於作為證據之情形，是本院認其具有證據能力。
四、次按供述證據，依其內容性質之不同，可分為體驗供述與意
    見供述。前者，係指就個人感官知覺作用直接體驗之客觀事
    實而為陳述，屬於「人證」之證據方法，因證人就其親身體
    驗事實所為之陳述具有不可替代性，依法自有證據能力。後
    者，則係指就某種事項陳述其個人主觀上所為之判斷意見（
    即「意見證據」），因非以個人經歷體驗之事實為基礎，為
    避免流於個人主觀偏見與錯誤臆測之危險，自無證據能力。
    是刑事訴訟法第160條規定：「證人之個人意見或推測之詞
    ，除以實際經驗為基礎者外，不得作為證據。」惟若證人以
    其直接體驗之事實為基礎，所為之意見或推測，而具備客觀
    性、不可替代性者，因並非單純之意見或推測，仍可容許為
    判斷依據。因而，一般證人所為陳述，茍屬意見供述之性質
    時，自應先予究明是否以陳述人個人實際經驗為基礎、有無
    與體驗事實具有不可分離關係，且其陳述方式有無可替代性
    ，而可理解係證言之一部分之情形，作為決定其證言有無證
    據能力之依據（最高法院97年度臺上字第6288號判決意旨參
    照）。
五、有關林大友警員於原審99年4月23日審判期日之具結證述，
    係林大友本其為本件到現場處理員警之實際經歷地位，依其
    自由意志針對其所經歷目擊之案發現場處理經過情形而為陳
    述，並非毫無經驗事實作為基礎之個人意見或臆測之詞，復
    經具結程序，有偽證罪責追訴處罰機制擔保其陳述之真實性
    ，依前揭說明，本院判決所引用證明被告犯罪事實之證人林
    大友警員於原審中之證述，亦得作為證據。
貳、認定被告犯罪事實所憑證據及得心證之理由
一、訊據被告固坦承伊於97年12月15日11時37分許，駕駛本件自
    小客車，沿臺北市○○區○○街由南往北方向行駛，途經牯
    嶺街5巷口之事實（見原審卷二第57頁背面），並對李菊枝
    因本件車禍事故受有外傷性顱骨骨折併左側硬腦膜上、下血
    腫及腦內出血、臉部擦傷等傷害等情不為爭執，惟矢口否認
    有何過失傷害犯行，辯稱：伊已盡保持行車安全間隔之注意
    義務，伊所駕駛之本件自小客車亦未與李菊枝所騎乘之本件
    重型機車發生碰撞，李菊枝所騎乘本件重型機車倒地及李菊
    枝受傷結果之發生與伊無關云云。
二、經查：
（一）本件被害人李菊枝因本件車禍事故受有外傷性顱骨骨折併
      左側硬腦膜上、下血腫及腦內出血、臉部擦傷等傷害，有
      臺北市立聯合醫院和平院區出具之診斷證明書可憑（見同
      上第9663號偵查卷第9頁）。而被告對於本件車禍發生經
      過之陳述，據原審於準備程序勘驗被告於97年12月15日12
      時30分接受林大友警員詢問並製作談話紀錄表之全程錄音
      ，其陳述內容如下，「（警問：現在時間97年12月15日12
      點30分，在和平醫院，發生時間97年12月15日，大概10點
      37分，在牯嶺街5巷口，本筆錄製作因警力不足。你是否
      同意由警員一人詢問並製作談話筆錄？就是由我一個警察
      問你筆錄，你有同意嗎？）同意啦。」、「（警問：簽你
      的名字，蓋手印。你那時車速多少？）我自己沒有看…」
      、「（警問：大約…）不是，也是很慢。」、「（警：對
      啦。）很慢，因為在路口。」、「（警問：大約多少？）
      沒有看…」、「（警問：所以用你的速度，大約是在？）
      不會說。」、「（警問：啊？說你的速度，大約多少啦，
      你說很慢嘛）很慢可能…」、「（警：對啊。）不曉得。
      」、「（警問：你就大約啊。）大約…5到10吧。」、「
      （警問：撞到這個人有沒有看到他的車？）有，他跟我平
      行。」、「（警問：他要左轉？）他要左轉，他頭上看起
      來…」、「（警問：多遠？那個距離多遠？）他的…離我
      的車子右邊大概…」、「（警：1大步1公尺）不到1公尺
      」、「（警問：不到1公尺…）約1公尺，兩人這樣平行前
      進。」、「（警問：阿你要去哪邊？）我要到南海路左轉
      ，同樣左轉。」、「（警問：你…右前車角撞到他的左邊
      ？）他頭上的？我只有看到他頭上的？來看，這個，就不
      曉得…」、「（警問：我知道，我是說你的右前車角跟他
      左側車身撞到？）不是右前車角，可能是，在輪子的部位
      。」、「（警：沒有啦，車腹啦，還有保險桿這邊。）這
      個我要看才知道，因為這個…他頭上本來往後面看，我只
      看到他頭髮…車子就碰到…就倒下去了。」、「（警：你
      車腹這邊不是有…你剛才不是跟我說，你右前車角這…）
      我現在沒有看到車子的痕跡，我也不知道，因為他的頭上
      的頭往左邊一翻，這個…」、「（警問：我是說你的車身
      ，你的車身不是右前車角？）右前車角往後一點，輪子的
      部位。」、「（警問：阿他呢？他的左邊吧，他的車子的
      左邊吧？）對，他的摩托車的左邊。」、「（警問：他左
      轉有沒有打左方向燈？）看不到。」、「（警問：阿你原
      本要去哪裡？）被告未答」、「（警問：阿你當場在說，
      他到底有沒有戴安全帽？）他的安全帽已經掉在地上，我
      …事故的時候他頭上已經沒有安全帽了。」、「（警問：
      阿？）事故倒下去的時候，安全帽已經離開了…脫落了，
      他安全帽脫落了，他那個帶子還在，我們沒有發現。」、
      「（警問：當時有沒有採取何種反應措失？）我馬上停車
      ，然後下去看他，那他倒落在那裡，這個…流血，頭部流
      血，所以我就，這個…找那個檢察署的一部車子，請他開
      窗戶，打119，他說已經打了，然後我就在旁邊看到一個
      站在那裡的人，借他的手機打電話回家。」、「（警問：
      檢察署？…什麼署？）地檢署。」、「（警：地檢署。）
      有一個先生他碰到那個紅燈，這個…我就要求他打，他就
      說已經打了。」、「（警：看看再聽啦，我還是一樣要錄
      起來。本筆錄製作因警力不足，你是否同意由警員一人詢
      問並製作談話筆錄，同意。你走牯嶺街南向行駛車道至肇
      事地點，右前車角保險桿撞及沿牯嶺街南向西左轉對方車
      號5GF-558重機左側車身而肇事，原本要到南海路左轉，
      然後對方左轉是否有打左方向燈看不到。）他頭往那邊看
      你沒有寫…」、「（警問：這待會會紀錄，然後對方是被
      救護車送來和平醫院，對方頭部有流血，當時肇事後有警
      車停紅燈，叫警察打119，再請警察打電話到我家，你原
      本要到農委會喔？）是。」、「（警問：事故後對方倒地
      有戴安全帽可能沒有綁緊脫落了，肇事後發現危害離對方
      多遠，不到1公尺，約1公尺左右，然後跟對方是平行，採
      取何種反應措施，乙車馬上停車，請地檢署車子打119，
      請路人打電話到我家，有參加強制險，有出示，車速5到
      10左右，沒有喝酒，警方有替你酒測，有帶行照駕照，報
      案經過你請地檢署車子打119與請路人跟你家人聯絡，你
      現在是否意識自由及清醒接受詢問，是，然後本交通事故
      經本分局分析認為你有違反道路交通管理處罰條例之行為
      ，將於3個月內製單舉發，有受傷案件如有申請鑑定者，
      於鑑定終結之日起3個月內製單舉發，警方有無向你告知
      ，有，你說當時對方是回頭喔？）回頭，他回頭…回頭他
      就碰到我車子，不是我去碰他的…這個，不是我的車子碰
      他的。」、「（某男：可以請警察先生寫…）這不管他…
      」、「（某男：左閃）我有左閃。」、「（警問：當時對
      方回頭就碰到你的車，不是你車碰到對方，你車有往左閃
      對方，有沒有補充意見？）…有一個背袋，這樣子判斷他
      …」、「（某男：…沒沒沒，那邊有兩頂…牯嶺街什麼？
      ）」、「（警：南向北，他這樣直走）南向北行駛街道至
      肇事地點，右前…」、「（警：車角）右前車角保險桿被
      …反向…」、「（警：被撞擊）牯嶺街那個部分？保險桿
      下體…」、「（警：被撞擊…被…）、「（某男：牯嶺街
      南向西左車）」、「（警：左轉）」、「（某男：左轉）
      牯嶺街…還是下台摩托車？被撞擊沿牯嶺街南向西左轉行
      駛車道之B車SHF -558」、「（警：5HF）左側車身而肇事
      」、「（某男：當時我車也原本要到南海路左轉的，當時
      ）、「（警：對方左轉）」、「（某男：對方左轉是否有
      打左轉方向燈，我看不到，對方是被救護車送來和平醫院
      ，又…頭部有流血，當時肇事後有警車…警車停紅燈我叫
      警車）這是檢察署的車子」、「（某男：我叫警察先打
      119，再叫警察打電話回我家，其實是給我啦）」、「（
      警：都是一樣啦）」、「（某男：當時原本去農委會，當
      時事故對方倒地有戴安全帽可能沒綁緊脫落了，當時又接
      ）」、「（警：對方駕駛）」、「（某男：當時對方駕駛
      回頭）」、「（警：回頭）」、「（某男：就碰到我的車
      ，可是我的車）、「（警：不是啦，不是你的車…碰到對
      方）」、「（某男：我車有往左閃避）那時離紅綠燈大概
      有10公尺…也不是在紅綠燈」、「（某男：不是在路口）
      這個…離紅綠燈的距離」、「（某男：警察有畫那個位置
      ）這個…紅綠燈的距離…我也不可能，一般人不可能在紅
      綠燈前左轉，所以大概10幾公尺就開始左轉，所以她（指
      李菊枝）往回頭看，看後面，她想左轉，這樣子，這邊車
      子兩個在一起…就是他在我的右邊前輪處，前輪處，1個
      車輪…摩托車的前輪…後半段，是在我的右前方，所以他
      一回頭，我就躲他，他就碰到我的車」、「（某男：應該
      沒有碰到，因為車上一點痕跡…）沒有辦法查到，他就是
      不穩」、「（警：好啦，我知道，你要寫什麼你自己想好
      ，不是在那邊討論，你要警察給你紀錄什麼，你對這個哪
      裡有要增加，你講出來。）就是他的車子，摩托車的後半
      身跟我的車子的前面的是重疊，右前輪，他的摩托車前輪
      的後半段跟我的車子是重疊的…他大約在紅綠燈15公尺處
      ，回頭，轉身回頭，立刻左轉，他一看到我的車子在旁邊
      ，他的車身不穩，不穩啊碰到我的車子他就倒下去了。」
      、「（警：當時對方後半身跟你車子有重疊，對方在紅綠
      燈前15公尺處準備左轉回頭，然後）就是回頭就倒下去」
      、「（警問：還有沒有？…簽名蓋手印，時間要寫。）」
      等語（見原審卷三第13至17頁）。觀諸上揭警詢對話內容
      ，被告當日係在臺北市立醫院和平院區，向林大友警員供
      稱伊於案發當日行至肇事地點時，李菊枝回頭後旋即碰撞
      伊所駕駛之本件自小客車，當時李菊枝係欲左轉，但有無
      打左轉方向燈伊無法看見，李菊枝所騎乘之本件重型機車
      之後半段與伊所駕駛之自小客車之右前輪部分係重疊，因
      李菊枝轉身回頭並立刻左轉，車身不穩，因此撞至伊所駕
      駛之自小客車而倒地，伊有往左閃避等語。衡諸被告接受
      林大友警員詢問調查當時製作談話紀錄表之情狀，其時間
      點係事故發生後第一時間所為之供述，細節較諸事後之供
      述情節顯較為詳盡，且在場非僅被告一人，尚有一男子在
      場，而據勘驗筆錄內容可知應屬與被告相互認識之人，且
      為被告利益提供意見。是以，被告非但係本於自由意志所
      為之陳述，且自其陳述經過及語氣以觀，亦無所謂慌亂不
      知所云之情，況自勘驗筆錄內容可知，被告與其在場之人
      對於事發經過尚且互有討論，林大友警員遂向被告表示記
      載內容請被告自行思考清楚，之後林大友警員亦確實按照
      被告之補充為紀錄，並經被告核閱後，始由被告簽名蓋手
      印。是以本件97年12月15日被告談話紀錄表記載內容及被
      告所為陳述，均出於被告之任意性供述，且與實際詢答內
      容本旨相符，當有證據能力，足為認定被告犯罪事實有無
      之依據。被告之選任辯護人於本院審理時，以被告當時記
      憶錯誤而爭執本件97年12月15日被告談話紀錄表無證據能
      力，殊無可採。
（二）又就本件車禍事故調查報告表（一）、（二）及道路交通
      事故現場圖之測繪與採證拍照情形，證人林大友警員於原
      審結證稱：「我至現場時，旋即拍照及測位現場，並詢問
      自小客車駕駛人（即被告）行車事故發生之經過，我拍照
      時，被告均在場陪同蒐證，對於車損部位並無異議」、「
      我擔任交通分隊員警20餘年，本件交通事故調查報告表（
       一）、（二）之現場圖及蒐證照片均為我親自按現場情
      形製作拍攝，關於照相、現場測位、詢問被告之處理均依
      處理一般交通事故之標準流程作業等情（見原審卷三第46
      至49頁），並有林大友警員於本件車禍現場所拍攝車損照
      片28張在卷足資佐證（見臺灣臺北地方法院檢察署98年度
      偵字第9663號偵查卷第26至39頁）。被告復於本件道路交
      通事故現場圖要求加註「Ａ車（本件自小客車）右前車角
      到Ｂ車（本件重型機車）後輪為1.4公尺；Ａ車右前車角
      到Ｂ車駕駛人遺留血跡為4.3公尺；傷者頭部與我車子是
      同一個方向」等文字，而於上述文字末行及該現場圖備考
      欄內簽名按捺指印確認現場圖之測繪無誤，是以本件車禍
      事故調查報告表（一）、（二）及道路交通事故現場圖之
      測繪製作應與現場情形相符，並無疑問。被告於案發之隔
      日（97年12月16日）於員警林大友製作交通事故談話紀錄
      表時，雖另以附件補充抗辯本件自用小客車車前車右並無
      任何碰觸痕跡（見同上第9663號偵查卷第19頁），並稱：
      「本件車禍事故發生之原因係傷者（即李菊枝）左前方機
      車加速往南海路綠燈左轉，車距與李菊枝拉大之後，李菊
      枝欲左轉，頭向左後看，看到後方有被告之車從左後方向
      前行（打方向燈），李橘枝即將機車方向盤迅速往右轉，
      致機車瞬間向右邊倒下，右車側壓在地上，料想後車輪有
      動力，車停下後，車頭朝右後約150度方向對著人行道，
      而車尾朝左前方，李菊枝在車倒之時，身體向前衝出，右
      車方事故發生之時，本人即停車、下車。本件事故發生太
      快，本人停車之前，車輛仍有短距前進，停車位置，右前
      方保險桿距李菊枝機車倒下平放之機車尾距離140公分，
      李菊枝頭部位置距被告車右前方保險桿，距離4.3公尺，
      被告車前面保險桿與李菊枝機車右後輪位置約在同一橫線
      上」，接續於檢察官偵查訊問時主張本件自小客車並無任
      何刮傷或擦傷痕跡，辯稱其所駕駛之本件自小客車並未撞
      及李菊枝所騎乘之本件重型機車云云（見同上第9663號偵
      查卷第18、19、48頁）。惟林大友警員係於案發之97年12
      月15日當日警方受理本件行車事故之通報後，旋即至現場
      攝得上述卷附之車損照片，可清晰察見被告所駕駛之本件
      自小客車在右前輪上方之葉子板部位有明顯且清晰之擦痕
      痕跡（見同上第9663號偵查卷第26至39頁、原審卷二第73
      至85頁），被告於原審亦自承於案發前，本件自小客車車
      身並無擦傷及損傷，與全新車輛一般等語（見原審卷二第
      58頁），益證員警林大友現場所拍攝之自小客車車損情形
      確實係當日行車事故後始行發生。據此，堪認本件自小客
      車確實受有損害，其車損痕跡任何人一眼即可辨明相當清
      晰且簇新，且足以認定係當日行車事故所造成之車損痕跡
      。被告事後改辯稱該等擦痕係舊有之痕跡，與本件行車事
      故無關乙節，不足採信。
（三）另本院於99年10月11日對本件自小客車及本件重型機車之
      可能碰撞點進行相關高度比對，勘驗結果如下：1.被告提
      供案發當時駕駛之本件自小客車（A車），告訴人家屬提
      供李菊枝案發當時騎乘車號5HF-558號機車（B車）；2.進
      行A、B兩車可能碰撞點之相關位置及高度比對；3.A車右
      後視鏡上緣至地面垂直高度109公分。右後視鏡基座至地
      面垂直高度96公分；4.A車右前輪上方葉子板與引擎蓋右
      下緣之接處距地面垂直高度98公分；5.A車右前輪上方葉
      子板與引擎蓋右上緣接處(即右大車燈與引擎蓋接處)距地
      面垂直高度78公分；6.A車右前輪弧最上緣距地面垂直高
      度68公分；7.A車右大燈下緣距地面垂直高度62公分；8.
      A車右前保險桿飾條上緣距地面垂直高度56公分；9.B車左
      車把上緣距地面垂直高度96公分；10.B車左車身外突上緣
      距至地面垂直高度58公分；11.B車左踏板距地面垂直高度
      28公分；12.B車前輪蓋左側下緣距地面垂直高度37公分；
      13.B車左後視鏡蓋下緣距地面垂直高度107公分；14.模擬
      A、B兩車可能撞擊點相關位置比對並拍照；1 5.B車前輪
      煞車在右煞車把，左煞車把控制後輪煞車。此有本院勘驗
      筆錄及勘驗照片附卷可稽（見本院卷一第119至157頁）。
      揆諸前引被告於97年12月15日接受林大友警員訪談調查時
      ，已供稱「一般人不可能在紅綠燈前左轉，所以大概10幾
      公尺就開始左轉，所以她（指李菊枝）往回頭看，看後面
      ，她想左轉，這樣子，這邊車子兩個在一起…就是她在我
      的右邊前輪處，前輪處，1個車輪…摩托車的前輪…後半
      段，是在我的右前方，所以她一回頭，我就躲她，他就碰
      到我的車」、「就是她的車子，摩托車的後半身跟我的車
      子的前面的是重疊，右前輪，她的摩托車前輪的後半段跟
      我的車子是重疊的…她大約在紅綠燈15公尺處回頭，轉身
      回頭，立刻左轉，她一看到我的車子在旁邊，她的車身不
      穩，不穩啊碰到我的車子他就倒下去了。」等語，其後其
      又以書面附件補充稱「本件車禍事故發生之原因係傷者（
      即李菊枝）左前方機車加速往南海路綠燈左轉，車距與李
      菊枝拉大之後，李菊枝欲左轉」等情，對照卷附道路交通
      事故現場圖與現場車損照片（見同上第9663號偵查卷第35
      、36頁）及本院勘驗被告所駕駛之本件自小客車之右前輪
      上方葉子板與引擎蓋右上緣接處（即右大車燈與引擎蓋接
      處）距地面垂直高度78公分；其右前輪上方葉子板與引擎
      蓋右下緣之接處距地面垂直高度98公分；李菊枝所騎乘之
      本件重型機車左車把上緣距地面垂直高度96公分，與本件
      自小客車之右前輪上方右葉子板部位確有重疊，而被告所
      駕駛之本件自小客車之右前輪上方車身葉子板處亦有明顯
      之刮擦痕跡。揆諸前引林大友警員之證詞及被告之供述，
      於本件車禍事故發生前並未見有此刮擦痕，以被告所駕駛
      之本件自小客車右前輪上方葉子板與引擎蓋右下緣之接處
      距地面垂直高度98公分對比李菊枝所騎乘之本件重型機車
      左車把上緣距地面垂直高度96公分；應可認定該刮擦痕應
      係被告所駕駛之自小客車之右前車輪上方葉子板與李菊枝
      所騎乘之本件重型機車之左車把（含煞車把手）撞擊摩擦
      而形成。又觀李菊枝所騎乘之本件重型機車之左車身踏板
      上方引擎蓋殼有明顯之擦痕（見同上第9663號偵查卷第29
      頁），本件車禍道路交通事故現場圖亦繪有李菊枝機車倒
      地後之刮地痕約2.2公尺，向右前方延伸（見同上第9663
      號偵查卷第13頁），李菊枝所騎乘之本件重型機車於倒地
      後係左車身倒地，其車頭約以150度反向朝原車行方向之
      後（即牯嶺街南向方向），車尾朝前，距右側路緣距離約
      3公尺。而李菊枝所騎乘之本件重型機車之前輪煞車在右
      煞車把；左煞車把控制後輪煞車，業經本院勘驗在案，有
      前引勘驗筆錄可憑。衡諸物理法則，機車行進時若僅對前
      輪施以煞車之制動力，因機車係以後輪驅動方式前行，在
      前車輪停止轉動，後輪仍持續驅動之作用力下，機車當會
      產生偏行甩尾之失控狀況，而此現象亦可與李菊枝所騎乘
      之本件重型機車向左倒地滑行情形及車頭反向150度之停
      倒位置互為佐證。此外，李菊枝所騎乘之本件重型機車係
      左側車身倒地摩擦地面，其刮痕向右前方延伸，參諸前述
      之本件重型機車停倒位置離右側路緣約3公尺，據此可認
      定李菊枝之本件重型機車原來行駛於刮地痕至路旁停車格
      間之車道。再徵諸被告於97年12月15日接受林大友警員訪
      談調查時，曾表示發生撞擊前，李菊枝所騎乘之本件重型
      機車係欲向左轉，李菊枝往回頭看，兩車撞擊後，本件自
      用小客車有向左閃避之動作（見同上第9663號偵查卷第17
      頁），其後其又以書面附件補充稱「本件車禍事故發生之
      原因係傷者（即李菊枝）左前方機車加速往南海路綠燈左
      轉，車距與李菊枝拉大之後，李菊枝欲左轉」等情（見同
      上偵字第9663號偵查卷第19頁），則事後被告之自小客車
      所停駛之位置已非發生撞擊當時之位置，而被告既能看見
      在李菊枝前方之機車加速前行後，李菊枝有回頭看之動作
      ，並能判斷李菊枝之本件重型機車欲於路口紅綠燈前向左
      轉，而後有所謂李菊枝之本件重型機車在本件自小客車右
      前輪旁之情形，李菊枝騎乘之本件重型機車當原係行駛於
      被告所駕駛之本件自小客車車頭之右前方，本件車禍事故
      發生原因應係被告所駕駛之本件自小客車係自後方向前行
      進時，未注意李菊枝所騎乘之本件重型機車有欲左轉偏行
      之車前狀況，乃未保持適當安全間隔距離，仍貿然向前行
      駛，致其所駕駛本件自小客車之右前輪上方葉子板部位擦
      撞及李菊枝所騎乘前開重型機車之左車把部位（含煞車把
      手），而李菊枝於情急之下，向右閃避，惟僅按下前輪煞
      車把手，致所騎乘之本件重型機車僅前輪煞停，後輪仍繼
      續驅動，因而失控造成左車身倒地，其間本件重型機車並
      以順時鐘方向向前旋轉約150度，在停倒後，其車頭反朝
      向牯嶺街南向方向。李菊枝復因慣性作用，飛離本件重型
      機車，在安全帽脫落後，頭部撞及地面，受有外傷性顱骨
      骨折併左側硬腦膜上、下血腫及腦內出血、臉部擦傷等傷
      害。
（四）按汽車行駛時，駕駛人應注意車前狀況及兩車併行之間隔
      ，並隨時採取必要之安全措施。道路交通安全規則第94條
      第3項 定有明文。此為汽車駕駛人所應負之注意義務，而
      本件車禍事故發生當時天候為陰、有日間自然光線、柏油
      路面乾燥、無缺陷及障礙物、視距良好，有前引道路交通
      事故調查報告表（一）、（二）在卷可稽，被告當無不能
      注意之情事，被告疏未注意車前狀況及與李菊枝所騎乘之
      本件重型機車保持安全間隔，致兩車發生碰撞，李菊枝因
      而人車倒地受有上述傷害，被告顯有過失，且其過失行為
      與李菊枝受傷結果之發生亦有相當因果關係。據此，被告
      之行為該當刑法過失傷害罪之構成要件堪予認定。又被告
      對於本件車禍事故及李菊枝受傷結果之發生既有過失，縱
      李菊枝騎乘本件重型機車於欲左轉偏行時，亦有未注意周
      遭行車動態及未與被告之本件自小客車保持安全併行間隔
      距離之過失，亦屬民事求償之過失責任相抵之問題，無從
      卸免本件被告之過失傷害罪責，併予敘明。
（五）至於被告雖提出國立臺灣大學數學系陳其誠教授製作之分
      析報告，主張本件車禍事故撞擊地點在刮地痕開始之處，
      即本件自用小客車停止時右前方約1公尺、後方約2公尺之
      處，兩車碰撞後，自小客車必須馬上快速向左前方移動、
      脫離撞擊地點，才不會被倒下之本件重型機車頭碰到，或
      被甩過來之機車尾部掃到，否則汽車車體必然留下大片撞
      痕或刮痕。依三角函數計算，若本件自小客車向北直行為
      0度角，略向左偏5度撞擊機車後，必須馬上左轉至少25度
      （計算式：tanθ=l/2，θ≒27，此處以25計算之），才
      能駛至「停止位置」，以避免被倒地之機車掃到。故按此
      估計，自小客車至少必須左轉30度（5度+25度）。又一般
      汽車的「轉向比」（Steering Ratio）在12：1以上，也
      就是說，若汽車左轉30度，方向盤至少要轉一整圈以上（
      計算式：30度*12＝360度）。考量被告之年齡（當時為65
      歲）、反應時間、肌肉力量等條件，完成雙手交替旋轉方
      向盤一整圈的動作至少需時2秒，則此時間過長，自小客
      車將因機車車尾掃過而遺留大片刮擦痕。然事實上並未如
      此，故可合理排除「機車因受汽車撞擊而傾倒」之可能性
      。又依「汽車行駛距離及反應距離一覽表」（附於原審卷
      一第34頁），其表內欄位由左而右依序為行車時速（公里
      ）、每分鐘行駛距離、每秒行駛距離，以及「反應距離（
      公尺）」。由最右側欄位之說明可知，一般人的平均反應
      力為0.75秒，但反應時間包括感識、辨識、判斷、行動等
      4個過程，故需約0.5至4秒，設計用平均值為2.5秒。亦即
      ，該「反應距離（公尺）」欄內左側2.5以下數據，就是
      駕駛人以各該時數駕駛時所需之反應距離。若按被告時速
      15公里所需之反應距離應至少需要10.42公尺（尚不考慮
      被告當時年紀已過65歲，應需要較一般人更長的反應距離
      ），顯然遠遠超2公尺。本件「道路交通事故現場圖」並
      未註明自小客車造成任何煞車痕，亦證本件並無所謂「被
      告之自小客車於撞擊後迅速左轉急駛至車道分隔線」之情
      事（見原審卷一第32至34頁），並以本件自小客車之右後
      視鏡及右車身葉子板高度均高於本件重型機車之左車身之
      腳踏板及引擎蓋殼部位，辯稱本件自小客車與重型機車之
      左車身碰撞點絕無可能如林大友警員所證稱共計有右前保
      險桿、右後照鏡連接車門附近以及前車頭懸掛車牌處之上
      方等部位云云。
（六）然本件車禍事故發生之原因，係被告駕駛本件自小客車行
      經本件車禍發生路段，未注意在其車頭右前方騎乘本件重
      型機車之李菊枝有欲左轉偏行之車前狀況，乃未保持適當
      安全間隔距離，仍貿然向前行駛，致其所駕駛本件自小客
      車之右前輪上方葉子板部位擦撞及李菊枝所騎乘本件重型
      機車之左車把部位（含煞車把手部位），而李菊枝於情急
      之下，向右閃避，然僅按下前輪煞車把，造成所騎乘之本
      件重型機車因前輪煞停、後輪仍繼續驅動而失控造成左車
      身倒地，其間，本件重型機車並以順時鐘方向向前旋轉15
      0度，李菊枝又因飛離本件重型機車、安全帽脫落，因此
      受有外傷性顱骨骨折併左側硬腦膜上、下血腫及腦內出血
      、臉部擦傷等傷害，而被告所駕駛之本件自小客車當時係
      向左方趨避，已經本院論證說明如前（林大友警員所稱之
      本件自小客車之右前方保險桿之撞擊痕所在部位，並非導
      致李菊枝所騎乘之本件重型機車失控之第一撞擊點）。而
      本件前經原審囑請臺北市車輛行車事故鑑定委員會進行肇
      事原因之鑑定，因該會無法作出究竟係被告駕駛本件自小
      客車或係李菊枝騎乘本件重型機車未保持行車安全間隔之
      判斷，經本院檢送案內相關卷證囑請臺北市車輛行車事故
      鑑定覆議委員會進行覆議鑑定，該會依據被告之供述與本
      件車禍事故調查報告表（一）、（二）及道路交通事故現
      場圖暨車損照片等案內證據資料，認為本件車禍發生原因
      係被告駕駛本件自用小客車疏於注意周遭車輛動態，致與
      同未注意及此之李菊枝所騎乘之本件重型機車發生碰撞而
      肇事，此有該會100年4月14日北市交安字第10030361600
      號函附之鑑定覆議意見書可憑（見本院卷第248頁），核
      與本院認定被告駕駛本件自小客車有疏未注意車前狀況及
      兩車併行安全間隔距離之過失等情相符。至陳其誠教授係
      受被告私人請託，以質疑原判決關於被告駕駛本件自小客
      車右前車身部分撞及李菊枝所騎乘之本件重型機車之左後
      引擎部分，致李菊枝人車倒地之事實認定為其研究前提及
      目的，再以自設之本件自小客車與重型機車行進路徑及速
      度，謂被告年齡、反應時間、肌肉力量等條件，無從完成
      本件自小客車向左趨避動作之個人推論，乃作成上述研究
      報告，其忽略前引被告於97年12月15日接受林大友警員訪
      談調查時，對於本件車禍發生經過之供述，亦無視被告所
      駕駛本件自小客車之右前輪上方葉子板部位有擦撞及李菊
      枝所騎乘本件重型機車之左車把部位（含煞車把手）而留
      下刮擦痕之客觀事證，本院當無從以被告所提出之所謂陳
      其誠教授之個人研究報告而為被告有利之認定。另被告所
      提出之張漢威著「肇事鑑定之新思維（立體觀）之文獻資
      料，為張漢威個人關於車禍鑑定原理之意見，與本案之事
      實認定欠缺直接應用之關連性，無斟酌調查之必要；而本
      件被告犯罪事實已明，被告聲請陳其誠教授以所謂專家證
      人作證以及囑託如交通大學或中央警察大學等鑑定機關重
      作車禍肇事原因及責任歸屬之鑑定，本院亦認無此必要，
      併此指明。
三、綜上所述，被告所辯各節，均無可採，本件事證明確，被告
    本件過失傷害犯行堪以認定，應依法論科。
參、論罪科刑及撤銷改判之理由
一、核被告所為，係犯刑法第284條第1項前段之過失傷害罪。又
    本件被告於偵查犯罪機關未察覺其犯行前，於警方於現場處
    理時，承認為肇事人自首犯罪接受裁判，此有臺北市○○○
    ○○道路交通事故肇事人自首情形紀錄表在卷可稽（見同上
    第9663號偵查卷第23頁），是被告對於本件犯罪，核有自首
    情事，酌依刑法第62條前段規定，減輕其刑。
二、原審據上事實認定及實體法則之適用，據以對被告論罪科刑
    ，固非無見。惟本件自小客車與本件重型機車之撞擊點，經
    本院於99年10月11日勘驗結果，應非本件自用小客車右前車
    身及本件重型機車左後引擎部分。且李菊枝對於本件車禍事
    故之發生亦同有未注意保持安全間隔距離之過失，原審未查
    上情，其事實認定尚有違誤，而此亦涉及對被告量刑基礎事
    實之變動，被告提起上訴否認應負過失責任，請求本院改為
    無罪之諭知，固無理由，惟原審既有上揭可議之處，爰由本
    院予以撤銷改判。
三、爰審酌被告為過失車禍肇事，惟犯後否認犯行，迄今亦未與
    被害人李菊枝達成和解賠償其應負責部分之損失，兼衡被告
    過失情節、李菊枝受有外傷性顱骨骨折併左側硬腦膜上、下
    血腫及腦內出血、臉部擦傷等傷害，傷勢非輕，但其對於本
    件車禍事故之發生，亦與有過失等一切情狀，量處被告如主
    文第二項所示之刑，並諭知易科罰金之折算標準，以資儆戒
    。
據上論斷，應依刑事訴訟法第369條第1項前段、第364條、第299
條第1項前段，刑法第284條第1項前段、第41條第1項前段、第62
條前段，刑法施行法第1條之1第1項、第2項前段，判決如主文。
本案經檢察官黃柏齡到庭執行職務。
中    華    民    國   100    年    11    月    23    日
                 刑事第二十五庭  審判長法  官  黃瑞華
                                       法  官  高玉舜
                                       法  官  陳恆寬
以上正本證明與原本無異。
不得上訴。
                                       書記官  黃家麟
中    華    民    國   100    年    11    月    30    日
附錄：本案論罪科刑法條全文
刑法第284條
因過失傷害人者，處6月以下有期徒刑、拘役或5百元以下罰金，
致重傷者，處1年以下有期徒刑、拘役或5百元以下罰金。
從事業務之人，因業務上之過失傷害人者，處1 年以下有期徒刑
、拘役或1千元以下罰金，致重傷者，處3年以下有期徒刑、拘役
或2千元以下罰金。